【裁判字號】    97,台上,2496
【裁判日期】    971127
【裁判案由】    塗銷所有權移轉登記等
【裁判全文】
最高法院民事判決            九十七年度台上字第二四九六號
上  訴  人  乙○○
            丙○○
共      同
訴訟代理人  陳益軒律師
被 上訴 人  甲○○
上列當事人間請求塗銷所有權移轉登記等事件，上訴人對於中華
民國九十七年七月九日台灣高等法院台中分院第二審更審判決（
九十五年度家上更(一)字第四號），提起上訴，本院判決如下：
    主  文
原判決關於命上訴人丙○○給付上訴人乙○○金錢，並由被上訴
人代為受領中之新台幣壹佰萬元應自民國九十三年十月十一日起
至九十五年十一月一日止計付利息部分廢棄。
前項廢棄部分，被上訴人在第二審追加之訴駁回。
其他上訴駁回。
第三審訴訟費用由上訴人負擔。
    理  由
本件被上訴人主張：伊對上訴人即伊之原配偶乙○○（訴訟中經
判決離婚確定），原有法定財產制關係消滅後剩餘財產分配請求
權、子女扶養費用請求權，及離婚精神慰藉金請求權，並為乙○
○及其外遇對象即上訴人丙○○所明知。詎上訴人二人竟於民國
九十年十一月二十六日及九十一年一月七日，就伊與乙○○於婚
姻關係存續中所取得如原判決附表（下稱附表）編號１、２、４
所示之房地，及編號３所示之土地（下合稱系爭不動產），各別
訂立買賣契約，由乙○○於九十一年二月七日及一月十八日，辦
理所有權移轉登記予丙○○，而詐害伊之各該債權，伊自得訴請
撤銷其等間之買賣行為及所有權移轉登記行為。但因附表編號３
所示之土地，嗣於訴訟繫屬中業經丙○○之債權人聲請法院執行
拍賣，以新台幣（下同）四百九十六萬九千二百五十元拍定，已
無從塗銷所有權移轉登記，以回復原狀。伊得代位乙○○依情事
變更規定，請求丙○○返還其受領拍定價金之不當得利予乙○○
，並由伊代位受領等情。爰依民法第二百四十四條第二項、第二
百四十二條之規定，以先位聲明，求為撤銷上訴人間就附表編號
３所示不動產之買賣及移轉所有權登記行為，暨命丙○○給付乙
○○二百六十八萬六千元，及自九十三年十月十一日（變更聲明
狀繕本送達發生效力後）起加付法定遲延利息，並由被上訴人代
為受領之判決（被上訴人就附表編號３所示土地之「先位之訴」
，於超過上開部分之其他變更及追加之訴，均經原審判決其敗訴
確定。另被上訴人請求撤銷上訴人二人間就附表編號１、２、４
所示不動產之買賣及所有權移轉登記行為，暨命上訴人張麗換塗
銷各該所有權移轉登記部分，經更審前原法院以九十三年度家上
字第九七號判決駁回後，未據其聲明不服，亦告確定。至被上訴
人主張上訴人二人間之買賣及所有權移轉登記行為，屬通謀虛偽
意思表示而無效。求為確認各該行為無效，及命丙○○塗銷所有
權移轉登記之「備位之訴」部分，因被上訴人未就先位判決聲明
不服，不屬本院審理之範圍）。
上訴人丙○○以：附表編號１、２、４所示之房地，係伊與乙○
○於八十年間以一百六十萬元之價格共同購買，登記於乙○○名
下，扣除乙○○向伊借款六十萬元，大部分價金均由伊支付。另
附表編號３所示之土地，係乙○○繼承其父之遺產，嗣因乙○○
積欠債務，系爭不動產均遭法院查封，其中編號１、２、４之房
地，經伊籌錢七十七萬五千二百元，代乙○○清償對訴外人蔡石
傳所負債務後，始經蔡石傳撤銷查封登記，再由乙○○將各該不
動產所有權悉數移轉登記於伊名下，自無明知詐害被上訴人債權
而為移轉登記之情等語，資為抗辯。至上訴人乙○○對於被上訴
人之請求，則不予爭執。
原審以：上訴人乙○○於九十年十一月二十六日，就（其與被上
訴人於婚姻關係存續中所取得之）附表編號１、２、４所示之房
地，與上訴人丙○○簽訂買賣所有權移轉契約書。於九十一年二
月七日，辦理所有權移轉登記予丙○○。九十一年一月七日，又
將附表編號３所示之土地，與丙○○簽訂買賣所有權移轉契約書
，於同年月十八日，辦理所有權移轉登記予丙○○之事實。有土
地及建物登記謄本可稽，並經第一審法院向地政事務所調取相關
資料核閱無訛，堪認為真實。乙○○既自七十九年間起與丙○○
在外同居通姦，迄九十一年間之十餘年期間，對於其妻即被上訴
人及其未成年子女張雅珮（六十七年○○月○○日生）、張斐棋
（七十年○○月○○日生），不予聞問，為台灣台中地方法院（
下稱台中地院）九十二年度易字第二二八六號（丙○○妨害婚姻
案件）刑事判決所認定，且為丙○○所不爭。則乙○○因被上訴
人獨自一人扶養未成年子女，因而免其原應履行之扶養義務而受
有利益，致被上訴人受有損害。被上訴人主張其對於乙○○有返
還該期間內因未履行扶養義務之不當得利債權，即非無據。經參
酌行政院主計處中部辦公室統計台中市相關年度家庭消費支出概
況，及乙○○、被上訴人之經濟能力等一切情狀，認雙方各應負
擔未成年子女二分之一之扶養費用。準此，被上訴人得請求乙○
○返還其所受對於張雅珮（八十七年七月二十一日成年）、張斐
棋（九十年三月二十一日成年）扶養費之不當得利，各為七十二
萬九千五百元、九十五萬六千五百元，合計為一百六十八萬六千
元。又乙○○長達十餘年與丙○○通姦之行為，不法侵害被上訴
人基於配偶關係之身分法益，且情節重大。經斟酌雙方身分、地
位、經濟能力，及被上訴人所受精神痛苦程度等情，被上訴人依
民法第一百九十五條第三項規定，（追加）請求乙○○賠償一百
萬元之精神慰藉金，亦無不合。綜上所述，可見被上訴人於乙○
○就附表編號３所示土地，與丙○○為買賣及移轉所有權登記行
為，暨將之辦理所有權移轉登記予丙○○前，已對乙○○有合計
二百六十八萬六千元之債權（即一百六十八萬六千元之子女扶養
費不當得利返還請求權，及追加之一百萬元通姦精神損害賠償請
求權）存在。乃乙○○竟於丙○○僅代其清償對訴外人蔡石傳所
負七十七萬五千二百元債務之顯無相當對價情形下，以買賣為原
因，將所有如附表所示之系爭不動產，悉數移轉登記所有權予丙
○○，因此陷於無資力狀態，而損及被上訴人之前述債權，且為
乙○○外遇對象之丙○○所知之甚詳。縱乙○○另於九十四年間
以買賣為原因，取得台中縣大雅鄉○○段四四三之二號土地所有
權，但已遠在其將系爭不動產出賣及移轉登記予丙○○三年之後
，並不影響對於乙○○上開陷於無資力狀態之認定。丙○○辯稱
不知被上訴人對乙○○有債權存在，未詐害其債權云云，為無可
取。是以被上訴人依民法第二百四十四條第二項規定，以先位之
訴，請求撤銷上訴人二人間就附表編號３所示土地之買賣及所有
權移轉登記行為，暨命丙○○塗銷所有權移轉登記，自屬有理。
該編號３之土地，於訴訟繫屬中，雖經丙○○之債權人聲請法院
執行拍賣，以四百九十六萬九千二百五十元拍定，已無從塗銷登
記而予回復原狀。惟丙○○與乙○○間之買賣行為及所有權移轉
登記行為經撤銷後，其就所受領拍定價金中之二百六十八萬六千
元，即成為無法律上原因之不當得利，應返還予乙○○。乙○○
既怠於行使此項權利，被上訴人以其債權人之地位，為保全對乙
○○之二百六十八萬六千元本息債權，依情事變更原則，為訴之
變更，及依民法第二百四十二條規定，請求丙○○返還乙○○二
百六十八萬六千元，暨自（變更之訴訴狀繕本送達發生效力後之
）九十三年十月十一日起加付法定遲延利息，並由被上訴人代為
受領，即屬有據。其先位之訴，為有理由，備位之訴，應毋庸再
予審究。因而就被上訴人請求撤銷上訴人二人間對於附表編號３
所示土地之買賣及所有權移轉登記行為部分，廢棄第一審所為被
上訴人敗訴之判決，改判如其聲明。再依被上訴人變更及追加之
訴，判命丙○○給付乙○○二百六十八萬六千元之本息，並由被
上訴人代為受領。
關於廢棄改判（即原判決命上訴人丙○○給付上訴人乙○○金錢
，並由被上訴人代為受領中之一百萬元應自九十三年十月十一日
起至九十五年十一月一日止計付利息）部分：
查被上訴人係於原法院更審中之九十五年十一月一日始以書狀主
張，其因上訴人乙○○長期在外與上訴人丙○○之外遇行為，受
有非財產上之損害，得依民法第一百九十五條第三項規定，請求
乙○○賠償非財產上之損害。該非財產上之損害賠償債權同受詐
害，而為訴之擴張（追加），請求丙○○應給付乙○○一百萬元
之本息，並由伊代為受領等語；且於同一日經丙○○收受該書狀
之繕本（原請求二百萬元，嗣減縮為一百萬元，見原審家上更(一)
字卷第一宗二○頁、二八頁；第二宗一七九頁背面）。則原審認
定被上訴人追加之訴為有理由，於命丙○○如數給付乙○○時，
本應自九十五年十一月二日起計付法定遲延利息，卻溯及自九十
三年十月十一日起算，其中超過九十五年十一月二日起算部分，
顯有違誤。上訴意旨，指摘原判決該部分為不當，非無理由，應
由本院予以廢棄，並駁回被上訴人該部分追加之訴。
駁回上訴（即原判決撤銷上訴人二人間就附表編號３所示土地，
於九十一年一月七日及同月十八日之買賣行為及所有權移轉登記
行為；暨命丙○○給付乙○○金錢，並由被上訴人代為受領中之
一百六十八萬六千元應自九十三年十月十一日起，其餘一百萬元
自九十五年十一月二日起，加計法定遲延利息）部分：
原審依其採證、認事之職權行使，認定被上訴人對於乙○○有代
履行扶養子女義務之一百六十八萬六千元不當得利返還請求權，
及因乙○○之外遇，對其有（追加之）一百萬元非財產上損害賠
償請求權。各該債權因乙○○將附表編號３所示土地，出賣及移
轉所有權登記予丙○○，而受侵害。被上訴人以先位之訴，依民
法第二百四十四條第二項、第二百四十二條規定，請求撤銷上訴
人二人間各該買賣及所有權移轉登記行為，暨命丙○○塗銷所有
權移轉登記，為有理由。因該土地於訴訟中經法院執行拍定，已
無從塗銷該所有權移轉登記而予回復原狀。被上訴人依情事變更
原則，變更請求丙○○給付乙○○一百六十八萬六千元及自九十
三年十月十一日起（變更之訴訴狀繕本送達發生效力後）；暨追
加請求丙○○給付乙○○一百萬元及自九十五年十一月二日起（
追加之訴訴狀繕本送達翌日），加付法定遲延利息，並由被上訴
人代為受領，亦屬有據等情，乃就此部分為被上訴人勝訴之判決
，經核於法洵無違誤。上訴意旨，指摘原判決該部分為不當，聲
明廢棄，非有理由。至於原判決主文第三項所命丙○○對乙○○
之金錢給付，未將變更及追加之訴予以區分，尚不影響判決之結
果。附此指明。
據上論結，本件上訴為一部有理由，一部無理由。依民事訴訟法
第四百七十七條第一項、第四百七十八條第一項第一款、第四百
八十一條、第四百四十九條第一項、第七十九條，判決如主文。
中    華    民    國  九十七  年   十一   月  二十七  日
                      最高法院民事第三庭
                          審判長法官  蘇  茂  秋
                                法官  陳  碧  玉
                                法官  王  仁  貴
                                法官  張  宗  權
                                法官  葉  勝  利
      本件正本證明與原本無異
                                      書  記  官
中    華    民    國  九十七  年   十二   月    十    日
                                                      v


司法院資訊處製作；財團法人民間司法改革基金會備份。
